臺灣苗栗地方法院刑事判決　　　　　　　 96年度易字第297號
公　訴　人　臺灣苗栗地方法院檢察署檢察官
被　　　告　丙○○
　　　　　　　　　　（現於臺灣臺中女子監獄另案執行中）
 　　　　 　乙○○○
上　一　人
選任辯護人　林富華　律師
上列被告因詐欺案件，經檢察官提起公訴（95年度偵字第2906號
、96年度偵字第1512號），本院判決如下：
    主  文
丙○○幫助犯詐欺取財未遂罪，處有期徒刑肆月，如易科罰金，
以銀元佰元即新臺幣玖佰元折算壹日。
乙○○○幫助犯詐欺取財未遂罪，處有期徒刑貳月，如易科罰金
，以銀元佰元即新臺幣玖佰元折算壹日。
　　犯罪事實
一、乙○○○與丙○○係母女關係，丙○○明知金融帳戶乃個人
    存款、理財之工具，且可預見將個人銀行帳戶交予他人使用
    ，將可能流為詐騙集團作為實施詐欺犯罪之取款工具，使受
    騙之人因陷於錯誤而將金錢匯入該「人頭帳戶」內。丙○○
    乃基於幫助詐欺取財之不確定故意，於民國95年5 月3 日上
    午11時30分許，在苗栗縣竹南鎮中英里11鄰西門196 之1號
    住處其母乙○○○房間櫃子抽屜內，竊取其胞弟陳政德所有
    、乙○○○保管之新竹國際商業銀行竹南分行00000000000
    號帳戶存摺、印章、金融卡及密碼單（親屬間竊盜部分未據
    告訴），得手後，乃於同日中午在苗栗縣竹南鎮○○街某超
    商門口，將之出售予真實姓名年籍不詳之詐欺集團成員王姓
    成年男子，由其供所屬詐騙集團另以假藉網路援交之詐術方
    式，致甲○○陷於錯誤，於95年5 月5 日凌晨1 時44分許，
    匯款29898 元至上開帳戶，惟甲○○隨即察覺有異，立即報
    警處理，經警通知銀行將上開帳戶列為警示帳戶，以致詐欺
    集團成員無法提領帳戶內款項。該詐欺集團王姓男子為能夠
    提領帳戶內款項，乃將上開存摺等物交還丙○○，並要求丙○○幫助其至銀行將帳戶內款項領出。丙○○復承接上開幫
    助詐欺取財之不確定故意，將上開其竊取陳政德存摺等物賣
    予他人，嗣後他人交還存摺等物並要求提領帳戶內款項乙事
    經過告知其母乙○○○，要求乙○○○至銀行提領款項，而
    接續為幫助詐欺集團之行為。而乙○○○明知該帳戶原無存
    款，丙○○將該帳戶存摺、提款卡、金融卡、密碼單賣予不
    詳之人，嗣後該人竟將存摺等物交還丙○○並要求其提領帳
    戶內來路不明之款項，可預見該帳戶已成為詐欺集團之人頭
    帳戶，其主觀上仍基於幫助詐欺取財之不確定故意，由知情
    之乙○○○偕同不知情之陳政德前往銀行，嗣於95年5 月8
    日上午9 時30分許，乙○○○與陳政德至新竹國際商業銀行
    竹南分行，先以提款機提領未果，再入內向銀行人員詢問時
    ，由銀行通報警方前往處理，乙○○○遂被查獲，並致詐欺
    集團無法順利取得上開款項而未遂，再循線查獲上情。
二、案經苗栗縣警察局竹南分局報請臺灣苗栗地方法院檢察署檢
    察官偵查後起訴及同署檢察官自動檢舉偵查起訴。
    理  由
一、認定犯罪事實所根據的證據及理由：
（一）被告丙○○部分：
    1.被告丙○○於警詢、偵訊及本院審理中自白前揭幫助詐欺
      取財之事實等語明確（見偵卷第4 至第5 頁背面、第44頁
      至第45頁、第72至第74頁；審卷第36頁），核與下列2.至
      5.之證據相符。
    2.證人乙○○○於警詢、偵訊中證述被告丙○○告知其將上
      述帳戶之存摺、印章、金融卡及密碼單（下稱系爭存摺等
      物）販賣予他人，嗣後丙○○並要求其去銀行提領帳戶內
      款項等語明確（見偵卷第8 頁至第9 頁背面、第59頁；審
      卷第69頁以下）。
    3.證人即被害人甲○○於警詢、偵訊證述上述遭詐騙之經過
      等語明確（見偵卷第10至第11頁、第58至第59頁）。
    4.此外，復有基隆市警察局第刑大偵四局受理刑事案件報案
      三聯單、基隆市警察局刑警大隊偵辦詐騙帳號戶通報警示
      簡便格式表、華南銀行自動櫃員機交易明細單、陳政德所
      有之新竹國際商業銀行竹南分行00000000000 號帳戶存摺
      影本附卷可稽（見偵卷第12至第15頁）。
    5.綜上所述，被告自白，核與事實相符，應堪採信。本件事
      證明確，被告丙○○上揭犯行洵堪認定。
（二）被告乙○○○部分：
    1.被告乙○○○於警詢、偵訊及本院審理中供陳：伊在95年
      5 月3 日下午5 時30分許發現家中抽屜內的系爭存摺等物
      不見了，後來晚上伊有問被告丙○○，其承認拿走系爭存
      摺等物賣給別人。嗣於95年5 月4 日丙○○跟伊說有人將
      錢匯到帳戶，叫伊去領，否則人家會來家裡鬧，並將系爭
      存摺等物交給伊，伊就去銀行領這筆錢等語明確（見偵卷
      第8 頁以下、第59頁；審卷第69頁以下）。而此不利於己
      之供述，核與下列2.至4.之證據相符。
    2.證人即同案被告丙○○於偵訊中證述：伊有告知母親乙○○○稱伊將系爭存摺等物自家中偷出後賣給別人，後來對
      方又還給伊，說帳戶有問題，沒有辦法領錢，叫伊將錢領
      出來給他，否則會來家裡亂一事，伊就將系爭存摺等物交
      給乙○○○，並叫其去銀行領等語明確（見偵卷第72 至
      第74頁）。由此足證，被告乙○○○確實知悉系爭存摺等
      物已被丙○○賣給不詳之人，且該不詳之人嗣後要求丙○○提領帳戶內款項而將系爭存摺等物交還時，帳戶出現來
      源不明之錢，惟被告乙○○○仍依丙○○之要求，至銀行
      提領乙節，至為明確。
    3.證人陳政德於偵訊時證述其將系爭存摺等物交予母親乙○○○保管，而乙○○○有至銀行提領帳戶內款項等語明確
      （見偵卷第61頁）。
    4.此外，復有前揭理由欄一(一)3.4.之證據可佐。
    5.綜上，被告乙○○○明知被告丙○○將系爭存摺等物賣予
      他人，嗣後被告丙○○復要求其至銀行內提領來源不明之
      款項，其主觀上應可預見該帳戶已成為詐欺集團作為詐騙
      取款之工具，該帳戶內之款項可能為被害人遭詐騙後之匯
      款，被告乙○○○主觀上顯有容認前揭犯罪事實發生之意
      欲，其主觀上確有幫助詐欺集團之不確定故意，客觀上有
      幫助詐欺集團提領款項之行為甚明。是本案事證已臻明確
      ，被告乙○○○犯行洵堪認定。
二、對於被告乙○○○辯解，本院之判斷：
    訊據被告乙○○○於審理中固供認有於前揭時、地，與陳政
    德前往銀行提款，惟矢口否認有何幫助詐欺取財之犯行，辯
    稱：我發現系爭存摺等物不見，後來丙○○告訴我係她拿走
    賣給別人，後來丙○○說裡面有一筆錢，如果沒有提領給別
    人的話，就會找人到家裡鬧。我就去銀行拿提款卡試試看，
    真的不能用，我就去櫃臺問，後來警察就來了，伊並沒有幫
    助詐欺集團之意思云云。辯護意旨則以：詐騙集團詐騙後，
    被害人將款項匯入人頭帳戶，詐欺犯行應屬既遂，即便被告
    乙○○○有幫助提款之行為，已屬事後的幫助犯，依照實務
    見解，既然幫助犯僅以事前幫助及事中幫助為限，則事後幫
    助應不成立幫助犯，故被告乙○○○應不成立犯罪云云。經
    查：
（一）被告乙○○○辯稱：伊並沒有要幫助詐欺集團的意思云云
      。經查：
    1.按一般而言，在金融機構開設金融帳戶，乃個人資金流通
      、理財之工具，具有強烈之屬人性格，且申請開設帳戶並
      無任何特殊之限制，一般民眾皆得以存入最低開戶金額之
      方式申請取得，且同一人均得在不同之金融機構申請數個
      存款帳戶使用，乃眾所週知之事實，苟有不詳人士無故向
      他人蒐集金融帳戶使用，自屬違反常態之情事，參以近年
      來，社會上詐欺集團各式詐財手段迭有所聞，而詐欺集團
      往往蒐購他人金融帳戶，作為實施詐騙行為之取款工具，
      以掩飾身份、避免檢調查緝，被告乙○○○對此應無不知
      之理。
    2.經查，被告丙○○已告知被告乙○○○其竊取系爭存摺等
      物並賣予不詳之人，嗣後該人向被告丙○○表示帳戶有問
      題，要求其將帳戶內款項提出，否則會找人來家裡亂乙節
      ，已認定如前，且為被告乙○○○所不爭執。準此，被告
      乙○○○對於丙○○擅將前開帳戶存摺、金融卡暨密碼賣
      予真實姓名、年籍不詳之人，極可能遭詐欺集團作為訛詐
      財物之取款工具，並使偵查機關不易循線偵查一節，應有
      所預見，從而，嗣後該帳戶內出現來源不明之金錢，且明
      知若不提領出來交給不詳之人，將可能受有不利益，顯有
      可能該帳戶內之款項係被害人遭詐騙後之匯款，而被告被
      告乙○○○仍為之，主觀上顯有容認前揭犯罪事實發生之
      意欲，故被告確有幫助詐欺集團提領款項之不確定故意甚
      明。是被告此部分之辯解，尚難憑採。
（二）辯護意旨稱：詐騙集團詐騙後，被害人將款項匯入人頭帳
      戶，詐欺犯行應屬既遂，即便被告乙○○○有幫助提款之
      行為，已屬事後的幫助犯，法律上不應處罰云云。是此部
      分之主要法律上爭點，在於本案詐欺集團之詐欺取財犯行
      ，其既、未遂判斷之標準為何？經查：
    1.按刑法第339 條之詐欺取財罪，以「意圖為自己獲第三人
      不法之所有，以詐術使人將本人或第三人之物交付者」為
      其構成要件。是其既、未遂之判斷標準，在於被害人是將
      本人或第三人之物交付。而所謂「將本人或第三人之物交
      付」，係指被害人將財物處分，並使他人取得財物，而造
      成自己或第三人財產上之損害而言。以現今詐欺集團犯罪
      模式而言，往往利用人頭帳戶作為取得被害人交付款項之
      工具，而遭詐騙之被害人雖將款項匯入該帳戶內，惟因人
      頭帳戶隨時有遭檢調機關、銀行凍結資金往來之可能，抑
      或提款之「車手」於領取款項之際即被逮捕，依前開說明
      意旨，在法律評價上，應以詐欺集團成員將錢自帳戶中領
      出，而實際取得、支配款項之時點，犯罪始屬既遂。否則
      ，若遭詐騙之人立即報警處理，而將人頭帳戶列為警示帳
      戶而禁止交易往來，致詐欺集團成員未能領得帳戶內之款
      項，自應論以詐欺取財未遂罪。
    2.經查，本案被害人雖已匯款至陳政德之帳戶中，但其因即
      時察覺有異而報警處理，經警聯絡銀行將該帳戶列為警示
      帳戶禁止交易往來，致詐欺集團成員無法提領該款項乙節
      ，已認定如前，依前開說明意旨，詐欺集團雖已著手於詐
      欺取財犯行之實施，但因尚未領得帳戶內之款項，行為屬
      於未遂階段，尚未既遂，斯時，被告乙○○○幫助詐欺集
      團提領帳戶內款項，乃「事中幫助」，而非「事後幫助」
      ，從而，被告之行為仍應論以幫助犯，殆無疑義。準此，
      此部分之辯護意旨，容有誤會，尚難憑採。
三、論罪科刑的理由：
（一）被告行為後，刑法業於94年2 月2 日經總統以華總一義字
      第09400014901 號令修正公布，並於95年7 月1 日施行（
      下稱新法，修正前刑法下稱舊法）。按新法第2 條第1 項
      規定，「行為後法律有變更者，適用行為時之法律。但行
      為後法律有利於行為人者，適用最有利於行為人之法律」
      。參酌最高法院95年度刑事庭第8 次會議決議，該條係規
      範行為後法律變更所生新舊法律比較適用之準據法，於新
      法施行後，應適用新法第2 條第1 項之規定，為「從舊從
      輕」之比較，先予敘明。次按，法律變更比較新舊法時，
      應就罪刑有關之共犯、未遂犯、想像競合犯、牽連犯、連
      續犯、結合犯，以及累犯加重、自首減輕暨其他法定加減
      原因（如身分加減）與加減比例等一切情形，本於統一性
      及整體性原則，綜其全部罪刑之結果而為比較，亦有最高
      法院95年度第8 次刑事庭會議決議可資參照。查本案涉及
      法律變更之部分，經附表所示綜合比較新舊刑法之規定結
      果，以行為時法有利於被告，換言之，修正後之刑法，並
      無較修正前之刑法規定有利於被告，依新法第2 條第1 項
      前段規定，自應適用行為時之刑法，合先敘明。
（二）本件被告丙○○將其竊取之金融帳戶，連同該帳戶之存摺
      、提款卡、印章及密碼單，一併交給真實姓名年籍不詳之
      詐欺集團成員使用，供該成員所屬之詐欺集團作為對被害
      人實施詐欺犯罪之取款工具，而被告丙○○復與被告乙○○○幫助詐欺集團提領該帳戶內之款項，均顯係基於幫助
      他人實施詐欺取財犯罪之犯意，且所為亦屬刑法詐欺罪構
      成要件以外之行為。是被告2 人既以幫助他人犯罪之意思
      ，而為犯罪構成要件以外之行為，核被告丙○○、乙○○○所為，均係犯修正前刑法第30條第1 項前段、刑法第33
      9 條第第3 項、第1 項之幫助詐欺取財未遂罪。
（三）查被告丙○○先後販賣帳戶予詐欺集團及幫助詐欺集團提
      款之行為，均係為幫助詐欺集團遂行其取款之目的所為接
      續行為，且僅侵害被害人甲○○同一法益，應為接續犯，
      而僅論以一罪。
（四）被告2 人係基於幫助之意思，而實施詐欺取財犯罪構成要
      件以外之行為，應依修正前刑法第30條第2 項規定論以幫
      助犯，並依正犯之刑度減輕其刑。至起訴意旨雖謂被告2
      人有基於幫助詐欺取財之犯意聯絡及行為分擔，應依刑法
      第28條之規定論以共犯云云。惟按，刑法第28條之共同正
      犯，係指二人以上共同實施犯罪之行為者而言。幫助他人
      犯罪，並非實施正犯，在事實上雖有二人以上共同幫助他
      人犯罪，要亦各負其幫助犯之責任，仍無適用該條之餘地
      （最高法院82年度台上字第6084號）。準此，被告2 人雖
      有共同幫助詐欺集團提領帳戶內款項之行為，惟仍無刑法
      第28條適用之餘地，尚難論以幫助犯之共犯，是此部分之
      起訴意旨，容有誤會，附此敘明。
（五）又被告2 人所幫助之正犯著手詐欺取財行為實施而未遂，
      為未遂犯，應依修正前刑法第25條第2 項之規定，按既遂
      犯之刑度減輕其刑。
（六）量刑理由：
      審酌被告丙○○提供帳戶予不法份子使用，並幫助其等提
      領款項，非惟幫助詐騙者遂行詐財，同時使詐欺者得以隱
      匿其真實身分，減低遭查獲之風險，愈使其肆無忌憚，增
      加詐欺集團犯罪之猖獗；乙○○○明知系爭帳戶已遭被告
      丙○○提供給詐騙集團使用，竟仍試圖將該筆匯款提領出
      來，且犯後否認犯行，並無坦承悔過之具體表現，本應重
      懲，故公訴人向本院求處被告2 人均有期徒刑6 月，固非
      無見，惟念及被告乙○○○並無前科紀錄，有臺灣高等法
      院被告前案紀錄表附卷可稽，素行尚稱良好，且被害人因
      即時報警，而凍結帳戶資金往來，尚未遭受到難以彌補之
      損害，而被告被告乙○○○係因女兒之要求，及避免詐欺
      集團成員來家中鬧事，始幫助提款，其主觀惡性並非重大
      ，併參酌被告生活狀況、品行、智識程度、犯罪之動機、
      目的、手段、所生危害等一切情狀，本院認公訴人之求刑
      稍嫌過重，爰分別量處主文所示之刑，並均諭知易科罰金
      之折算標準，以示懲儆，並符罪刑相當原則。
四、應適用之法條：
（一）刑事訴訟法第299條第1 項前段。
（二）刑法第2 條第1 項前段、（修正前）第30條第1 項前段、
      第2 項、（修正前）第25條第2 項、（修正前）第41 條
      第1 項前段、第339 條第3 項、第1 項。
（三）刑法施行法第1條之1第1、第2項。
（四）（修正前）罰金罰緩提高標準條例第2 條。
（五）現行法規所定貨幣單位折算新台幣條例第2條。
本案經檢察官陳佞如到庭執行職務。
中　　華　　民　　國　　96　　年　　7　　月　　 4   　日
               刑事第二庭  審判長法　官   楊清益
                                 法  官   林靜雯
                                 法  官   顧正德
以上正本證明與原本無異。
如不服本判決，應於判決送達後10日內向本院提出上訴狀（應抄
附繕本）。告訴人或被害人如對於本判決不服者，應具備理由請
求檢察官上訴，其上訴期間之計算係以檢察官收受判決正本之日
期為準。
                                  書記官  廖鳳美
中　　華　　民　　國　　96　　年　　7 　　月　　5 　　日
附表：
┌─────┬───────────┬───────────┬──────────┐
│比較法條  │舊法於本案適用之法律效│新法於本案適用之法律效│依「從舊從輕」原則比│
│          │果                    │果                    │較結果              │
├─────┼───────────┼───────────┼──────────┤
│刑法第339 │刑法第339 條第1 項詐欺│依修正後刑法施行法第1 │比較刑法第339 條第1 │
│條第1項   │取財罪之罰金刑部分（有│條之1 之規定，95年7 月│項其罰金刑最高額部分│
│          │期徒刑、拘役部分並未修│1 日以後施行之刑法，詐│，不論新舊法之數額均│
│          │正），依行為時之罰金罰│欺取財罪之罰金刑部分（│係相同，不生新法較有│
│          │鍰提高標準條例第1 條前│有期徒刑、拘役部分並未│利於行為人。        │
│          │段之規定，應提高10倍，│修正）之貨幣單位為新臺│                    │
│          │即1 萬銀元以下罰金，折│幣，並提高為原規定數額│                    │
│          │合新臺幣為3 萬元以下罰│之30倍，亦係為新臺幣3 │                    │
│          │金。                  │萬元以下罰金。        │                    │
├─────┼───────────┼───────────┼──────────┤
│          │依修正前之刑法第33條第│依修正後之刑法第33條第│比較修正前後之主刑罰│
│          │5 款規定為罰金刑最低額│5款之規定，罰金刑為新 │金刑之最低數額部分，│
│刑法第33條│為銀元1 元，依罰金罰鍰│臺幣1 千元以上，以百元│以95年7 月1 日修正公│
│          │提高標準條例第1 條之規│計算。                │布施行前之規定，較有│
│          │定提高10倍，故罰金刑最│                      │利於被告。          │
│          │低額為銀元10元即新台幣│                      │                    │
│          │30元以上。            │                      │                    │
├─────┼───────────┼───────────┼──────────┤
│          │修正前刑法第30條係規定│修正後之刑法第30條規定│比較修正前後刑法第30│
│刑法第30條│「幫助他人實行犯罪行為│「幫助他人犯罪者，為從│條僅係文字更動。本件│
│          │者，為幫助犯。雖他人不│犯。雖他人不知幫助之情│被告行為依修正前或修│
│          │知幫助之情者，亦同。幫│者，亦同。從犯之處罰，│正後之規定，均構成幫│
│          │助犯之處罰，得按正犯之│得按正犯之刑減輕之。」│助犯，不生新法較有利│
│          │刑減輕之。」          │                      │於行為人。          │
├─────┼───────────┼───────────┼──────────┤
│刑法第25條│(1)修正前刑法第25條之規│(1)依修正後刑法第25條規│本案被告2 人之犯行乃│
│、26條    │  定，已著手於犯罪行為│  定，可知一般未遂犯之│一般未遂犯，非不能未│
│          │  之實行而不遂者，為未│  要件與法律效果與修正│遂犯，不論新舊法均得│
│          │  遂犯。未遂犯之處罰，│  前均相同，僅法條文字│按既遂犯之刑減輕之，│
│          │  已有特別規定者，為限│  之移列，以利體例之清│不生新法較有利於行為│
│          │  。                  │  晰。                │人。                │
│          │(2)修正前刑法第26條之規│(2)修正後刑法第26條之規│                    │
│          │  定：未遂犯之處罰，得│  定，行為不能發生犯罪│                    │
│          │  按既遂犯之刑減輕之。│  之結果，又無危險者，│                    │
│          │  但其行為不能發生犯罪│  不罰。              │                    │
│          │  之結果，又無危險者，│                      │                    │
│          │  減輕或免除其刑。    │                      │                    │
├─────┼───────────┼───────────┼──────────┤
│刑法第41條│依修正前之刑法第41條第│依修正後之刑法第41條第│比較修正前後之受6 個│
│          │1 項之規定「犯最重本刑│1 項之規定，已刪除「因│月以下有期徒刑或拘役│
│          │為五年以下有期徒刑之罪│身體、教育、職業、家庭│之宣告，其宣告條件及│
│          │，而受六個月以下有期徒│之關係或其他正當事由，│易科罰金之折算標準，│
│          │刑或拘役之宣告，因身體│執行顯有困難」之宣告條│以95年7 月1 日修正公│
│          │、教育、職業、家庭之關│件，且易科罰金之折算標│布施行前之規定，較有│
│          │係或其他正當事由，執行│準以新臺幣1千 元、2 千│利於被告。          │
│          │顯有困難者，得以銀元一│元或3 千元折算一日。  │                    │
│          │元以上三元以下折算一日│                      │                    │
│          │。」；再依95年5 月17日│                      │                    │
│          │修正公布修正前之罰金罰│                      │                    │
│          │鍰提高標準條例第2 條（│                      │                    │
│          │現已刪除）規定，就其原│                      │                    │
│          │定數額提高為100 倍折算│                      │                    │
│          │一日，則易科罰金折算標│                      │                    │
│          │準為以銀元1 佰元即新台│                      │                    │
│          │幣3 百元以上、銀元3 百│                      │                    │
│          │元即新台幣9 百元以下折│                      │                    │
│          │算一日。              │                      │                    │
├─────┴───────────┴───────────┴──────────┤
│綜合比較全部罪刑結果：                                                          │
│    本案綜其全部罪刑，比較關於詐欺取財罪之罰金刑上、下限、幫助犯、未遂犯及有期徒│
│    刑易科罰金折算標準之相關規定，修正後之刑法並無較修正前之刑法規定有利於被告，│
│    應依刑法第2 條第1 項前段之規定，一體適用修正前（即行為時）刑法之規定。      │
└────────────────────────────────────────┘
附錄本判決論罪科刑法條全文
中華民國刑法第339條
（普通詐欺罪）
意圖為自己或第三人不法之所有，以詐術使人將本人或第三人之
物交付者，處5 年以下有期徒刑、拘役或科或併科1 千元以下罰
金。
以前項方法得財產上不法之利益或使第三人得之者，亦同。
前二項之未遂犯罰之。
